# 시계열 데이터 타입 및 Import

시계열 데이터는 시간을 인덱스로 사용해야하기 때문에 반드시 시간형 데이터 클래스가 존재해야한다. R에서는 시간을 인덱스로 허용하는 데이터 클래스를 몇가지 제공하고 있는데 그 클래스에 따라 데이터 핸들링 함수, ploting 함수, 모델 생성 함수 등의 사용법이 다르기 때문에 주의깊게 설정해야 한다. 또한 각각의 데이터 클래스들이 장단점을 가지기 때문에 데이터 간의 변환을 통해 사용해야할 경우도 있다. 이 장에서는 R에서 제공하는 시계열 객체, 패키지에서 제공하는 시계열 클래스를 소개하고 각각의 특징을 설명한다.

## 날짜/시간 데이터 클래스

시계열 클래스에는 반드시 시간을 표기하는 데이터가 인덱스로 사용되어야 하기 때문에 인덱스로 사용되어야 하는 시간 데이터 클래스가 필요하다. R에는 시간을 표기하는 다양한 데이터 클래스가 존재한다.

### Date class

R base에서 기본적으로 제공하는 데이터 클래스로 1970년 이후의 달력상의 날짜 수를 기록하는 데이터 타입으로 양수일 경우 1970년 이후의 날짜이며 음수인 경우 1970년 이전의 날짜를 표시한다. Date class는 실제 R내부에 저장시에는 정수형태로 저장됨. Date 객체의 기본적인 표현 방식은 'yyyy-mm-dd' 형태로 표현된다.

```{r message = FALSE}
as.Date('2021-01-31') #### character를 Date class로 변환
unclass(as.Date('2021-01-31'))  ### Date class를 해제하면 정수형
library(zoo)
as.Date(10000)  # zoo 패키지에서 as.Date를 overriding하므로 zoo 패키지가 없으면 error
Sys.Date()   # today
Sys.Date() + 10  # 오늘로부터 10일 후
```

### POSIXct, POSIXlt data class

Date 데이터 클래스는 1970년 이후 날짜를 기록하는 데이터 클래스이지만 POSIXct 와 POSIXlt 데이터 클래스는 1970년 이후 시간을 초단위로 기록하는 데이터 클래스이다. POSIXct는 정수형태로 기록되는 데이터 클래스이고 POSIXlt는 리스트형태로 기록되는 데이터 클래스이다. POSIXlt는 1900년 이후로 계산되어 리스트가 만들어 진다.

```{r}
as.POSIXct('2021-01-31 12:34:56')  ### character를 POSIXct class 로 변환
unclass(as.POSIXct('2021-01-31 12:34:55'))  ### POSIXct를 해제하면 정수
as.POSIXlt('2021-01-31 12:34:56')  ### character를 POSIXlt class 로 변환
unclass(as.POSIXlt('2021-12-31 12:34:56'))  ### POSIXlt를 해제하면 list
as.POSIXlt('2021-12-31 12:34:56')$year  ### POSIXlt에서 1900년 이후 연도를 추출
```

### yearmon, yearqtr class

yearmon과 yearqtr 클래스는 모두 zoo 패키지에서 제공하는 클래스로 yearmon 클래스는 월별 데이터를 표현하는 클래스이고 yearqtr는 분기 데이터를 표현하는 클래스이다. yearmon 클래스는 1월을 0으로 2월을 1/12 = 0.083, 12월을 11/12 = 0.917 으로 표기하고 yearqtr 클래스는 각 분기마다 0.25씩 더해서 저장되지만 표현될 때는 보기좋은 시간형태로 표현된다.

```{r}
library(zoo)
as.yearmon("2007-02")  ### character를 yearmon class로 변환
unclass(as.yearmon("2007-02"))  ### yearmon class를 해제하면 double
unclass(as.yearmon("2007-02-01"))  ### 날짜가 있어도 yearmon은 년, 월까지만 인식
```

```{r}
as.yearqtr("2007-01")  ### character를 yearqtr class로 변환(1분기)
as.yearqtr("2007-04")  ### character를 yearqtr class로 변환(4분기)
unclass(as.yearqtr("2007-01"))  ### yearqtr class를 해제하면 double
unclass(as.yearqtr("2007-04"))  ### yearqtr class를 해제하면 double
```

### 날짜, 시간 포맷

날짜와 시간을 표현하는 방법은 매우 여러가지가 있다. R에서는 format 함수의 표준 코드를 사용하여 날짜, 시간의 표현 방법을 다양하게 변경할 수 있다. 또한 R의 지역설정에 따라 표현되는 날짜 형태도 다른데 우리나라 지역설정으로는 %B, %b는 'January', 'Jan' 이 아닌 '1월'로 표기된다.

| Code |      Value      | Example |
|:----:|:---------------:|:-------:|
|  %d  | 월의 날짜(정수) |   23    |
|  %m  |    월(정수)     |   12    |
|  %B  |  전체 월 이름   | January |
|  %b  | 축약형 월 이름  |   Jan   |
|  %Y  |   4자리 연도    |  2010   |
|  %y  |   2자리 연도    |   10    |

: standard date format codes

```{r}
as.Date('01/12/2010', format = '%d/%m/%Y') ### %d/%m/%Y의 형태로 표기된 character를 date class로 변환
as.Date('01jan21', format = '%d%b%y')   ### %d%b%y의 형태로 표기된 character를 date class로 변환
Sys.setlocale("LC_ALL", "English")   ### 영국의 형태로 표기된 date class로 변환
as.Date('01jan21', format = '%d%b%y')
Sys.setlocale("LC_ALL", "Korean")   ### 한국의 형태로 표기된 date class로 변환
as.Date('011월21', format = '%d%b%y')
```

## 시계열 패키지 및 데이터 객체(Object)

R에서는 일반적으로 data.frame 객체로 데이터를 저장하는 경우가 많은데 시계열 객체는 시간 인덱스를 기반으로 검색, 분할, 집계, 병합과 같은 데이터 핸들링이 이루어지기 때문에 data.frame에서 효과적으로 작동하지 않음. 따라서 R에서는 시간 인덱스를 기반으로 데이터를 처리하기 위한 특별한 데이터 객체를 제공하고 있다.[^data_import-1]

[^data_import-1]: Eric Zivo, Working with Financial Time Series Data in R, 2014, <https://faculty.washington.edu/ezivot/econ424/Working%20with%20Time%20Series%20Data%20in%20R.pdf>

R에서 많이 사용하는 시계열 객체는 대부분 패키지에서 제공하는데 많이 사용되는 시계열 패키지 및 데이터 타입은 다음과 같다.

### ts

ts 객체(Object)는 R에서 가장 기본적으로 활용되는 시계열 데이터 타입임. ts 객체는 'stats' 패키지를 로드해야 사용할 수 있지만 R이 실행될 때 기본적으로 로드되는 패키지이기 때문에 특별한 패키지를 로드하지 않고 바로 활용할 수 있다. 또한 stats 패키지에 포함된 다양한 시계열 데이터 처리 함수를 사용할 수 있어 많이 사용된다.[^data_import-2]

[^data_import-2]: ts, R document , <https://www.rdocumentation.org/packages/stats/versions/3.6.2/topics/ts>, 2021.1.31

-   ts 데이터 객체 생성 [@RDocumentation]

    ```{r paged.print=TRUE}
    ts(1:10, frequency = 4, start = c(1959, 2))  ### 1959년 2분기부터 1년을 4주기로 데이터를 생성하는 ts object
    ```

### zoo

zoo 객체는 시간의 순서로 정렬된 S3 클래스의 데이터 타입으로 수치 벡터나 매트릭스와 팩터의 시계열 데이터를 표현한다. zoo는 특정한 인덱스 / 날짜 / 시간 클래스의 독립성과 ts 및 기본 R과의 일관성을 확보하기 위한 표준 제네릭의 확장 방법을 제공하는 것이다.[^data_import-3]

[^data_import-3]: <https://cran.r-project.org/web/packages/zoo/zoo.pdf>

-   zoo 패키지 설치

    ```{r message=FALSE, paged.print=TRUE}
    if(!require(zoo)) {
      install.packages('zoo')
      library(zoo)
    }
    ```

-   zoo 데이터 객체 생성

    ```{r paged.print=TRUE}
    zoo(rnorm(5), as.Date("2008-08-01") + 0:4) ### 2008년 8월 1일 부터 5일치 데이터를 가지는 zoo object 생성
    ```

### xts

xts는 extensible time-series의 준말로 'xts' 패키지를 로드해야 활용할 수 있는 데이터 객체이다. 앞서 기술된 zoo 데이터 타입에 종속된 데이터 타입으로 zoo를 확장하여 다양한 시간 기반 데이터 클래스를 균일하게 처리 할 수 있는 데이터 객체이다.[^data_import-4]

[^data_import-4]: <https://cran.r-project.org/web/packages/xts/xts.pdf>

-   xts 패키지 설치

    ```{r message=FALSE, paged.print=TRUE}
    if(!require(xts)) {
      install.packages('xts')
      library(xts)
    }
    ```

-   xts 데이터 객체 생성

    ```{r}
    xts(rnorm(5), as.Date("2008-08-01") + 0:4) ### 2008년 8월 1일 부터 5일치 데이터를 가지는 xts object 생성
    as.xts(rnorm(5), as.Date("2008-08-01") + 0:4) ### 2008년 8월 1일 부터 5일치 데이터를 가지는 xts object 변환
    ```

-   xts()와 as.xts()의 차이

xts()는 xts 객체를 생성하는 함수이나 as.xts()는 timeSeries, ts, irts, fts, matrix, data.frame, zoo 객체를 xts객체로 변환하는 함수이다.[^data_import-5] 다음과 같은 차이가 발생한다.

[^data_import-5]: <https://www.rdocumentation.org/packages/xts/versions/0.12.1/topics/as.xts.methods>

```{r message=TRUE, error=TRUE}
ts <- ts(1:10, frequency = 4, start = c(1959, 2))
xts(ts)  ### xts를 생성해야하나 인덱스가 정해지지 않아 에러
as.xts(ts)  ### ts object의 특성을 해석하여 xts로 변환
```

ts, zoo, xts는 모두 시계열 데이터를 다루는 객체이지만 xts(zoo의 확장판)가 보다 유연한 함수가 있는데 최근에는 ts 객체에도 동일하게 적용할 수 있는 함수가 제공되고 있다. 또한 xts 매뉴얼에 의하면 as.xts와 reclass를 활용하는 것이 xts를 사용하는 것보다 이익이 있다고 명기하고 있다.[^data_import-6]

[^data_import-6]: <https://cran.r-project.org/web/packages/xts/xts.pdf>

```{r}
head(ts)  # 시계열 데이터 형태로 보이지 않음
head(as.xts(ts))  # 시계열 형태로 보임
```

### tsibble

tsibble 객체는 tibble 객체를 확장하여 tidy 데이터 원칙을 준용하여 시계열 데이터를 다룰수 있도록 한 임시 객체이다. 따라서 tibble 객체는 데이터 중심(Data-Oriented)이며 모델 중심(Model-Oriented) 객체이다. tsibble 객체는 과거부터 현재까지의 순서가 기록된 index를 지니고, tibble에서 사용하는 key는 시간의 흐름을 포함해서 각 관찰치는 index와 key를 통해 고유하게 식별되며, 시간간격은 일정한 간격을 두고 측정되어야 한다. [^data_import-7]

[^data_import-7]: <https://github.com/tidyverts/tsibble>

-   tsibble 패키지 설치

```{r message=FALSE, paged.print=TRUE}
if(!require(tsibble)) {
  install.packages('tsibble')
  library(tsibble)
  }
```

-   tsibble 객체 생성

```{r}
library(dplyr)
x <- data.frame(date = as.Date('2008-01-01') + 0:9, id = 1:10, x1 = rnorm(10), x2= rep('a', 10))  ### tsibble로 변환할 data.frame 생성
as_tsibble(x, key = id, index = date)  ### data.frame을 tsibble로 변환
```

### modeltime

'tidymodel'과 같이 사용이 가능한 시계열 예측 프레임워크이다. modeltime 패키지에서 제공하는 시계열 모델은 ARIMA, Exponential Smoothing 외에도 'forecast' 패키지와 'prophet' 패키지에서 제공하는 추가적인 시계열 모델을 제공함.[^data_import-8] 이 패키지는 'tidymodel'과 같이 사용하는 기본 사상으로 특별한 시계열 데이터 타입을 제공하지 않고 tibble 데이터 타입을 사용할 수 있다는 장점이 있음.

[^data_import-8]: <https://cran.r-project.org/web/packages/modeltime/index.html>

-   modeltime 패키지 설치

```{r message=FALSE, paged.print=TRUE}
if(!require(modeltime)) {
  install.packages('modeltime')
  library(modeltime)
}
```

## 시계열 데이터 Import의 방법

시계열(Time Series) 데이터를 R에서 직접 생성할 수도 있으나 대부분의 경우는 다양한 파일 포맷(Excel, CSV, SPSS 등)으로 저장된 파일에서 읽어들이는 방법이 일반적이다.

본 문서에서는 다양한 파일 포맷 중 Excel과 CSV파일에서 시계열 데이터를 읽어들여 활용하는 방법을 설명한다.

### 파일에서 시계열 데이터로 읽어들이는 방법

데이터를 파일에서 읽어들여 data.frame에 저장 후 저장된 data.frame을 시계열 데이터 타입으로 변환한다.

다음 예제에서 사용하는 자료는 연도별 학교급별 학생수 자료로 한국교육개발원 교육통계 서비스 홈페이지[^data_import-9]에서 다운로드하였으며 연도별 시계열 데이터 샘플로 사용한다.

[^data_import-9]: <https://kess.kedi.re.kr/userfile/6711778>

1.  read_excel 함수를 통해 excel 파일을 바로 읽어들일 수 있다. 아래의 예제를 실행시 warning이 발생하는 이유는 read_excel 함수는 데이터를 로드할 때 데이터의 형태에 따라 적절한 데이터 타입을 매칭하는데 read_excel 함수에서 추천된 데이터 타입과 지정된 데이터 타입이 다를 경우 발생되는 warning이다.

    ```{r message=FALSE, warning=FALSE}
    library(readxl)
    student.from.excel <- student_excel <- read_excel("./students.xlsx", skip = 16, na = '-', sheet = 1, col_types = c('text', 'text', 'numeric', 'numeric', 'numeric', 'numeric', 'numeric', 'numeric', 'numeric', 'numeric', 'numeric', 'numeric', 'numeric', 'numeric', 'numeric', 'numeric', 'numeric', 'numeric'))
     # 엑셀 파일로부터 데이터를 읽어오는데 데이터를 정확히 읽기 위해 데이터 타입을 정해줌

    # Look at the first few lines of mydata
    head(student.from.excel)  # 데이터 확인
    ```

2.  read.csv 함수를 통해 csv파일을 바로 읽음. 이 경우 문제점은 천단위 콤마(Big mark)가 존재하면 숫자로 인식하지 못하고 문자로 인식한다는 점이다. 이를 위해 csv 파일에서 콤마를 제거하거나 문자로 읽어들인 후 콤마를 제거하거나 해야 한다.

    ```{r message=FALSE, warning=FALSE}
    students <- read.csv('./students.csv', skip = 16, header = TRUE, na = '-', strip.white = TRUE, stringsAsFactors = TRUE)
    head(student.from.excel)  # 데이터 확인
    students[, 3:18] <- apply(students[, 3:18], 2, function(y) as.numeric(gsub(",", "", y))) # 콤마 제거
    head(students)
    class(students)
    students.total <- students %>% filter(지역규모 == '계')
    ```

3.  읽어 들인 후에는 시계열 데이터로 변환하는 과정을 거쳐야 함. 여기서는 csv 파일에서 읽어들인 데이터를 변환한다.

    ```{r  message=FALSE, warning=FALSE}
    library(dplyr)
    students.total.ts <- students %>% filter(지역규모 == '계') %>% ts(start = 1999, frequency = 1)  # ts 객체로 변환
    class(students.total.ts)
    students.total.xts <- students %>% filter(지역규모 == '계')
    students.total.xts <- as.xts(students.total.xts, order.by = as.Date(paste0(students.total.xts[,1], '-01-01'), format = '%Y-%m-%d'))  # xts 객체로 변환
    class(students.total.xts)
    glimpse(students.total.xts)
    ```

4.  이 과정에서 주의해야할 점은 xts 객체로 변환되는 경우 Numeric 값이 모두 Character값으로 변환된다는 점이다. xts 객체는 기본적으로 matrix를 기반으로 하기 때문에 데이터 프레임을 모두 변환하는 경우 Character 컬럼이 있으면 모두 Character로 변환된다. 따라서 Character 컬럼을 제외해 전체 컬럼을 모두 Numeric으로 맞추면 정상적으로 데이터가 변환된다.

    ```{r}
    students.total.xts <- students %>% filter(지역규모 == '계') %>% select(-지역규모)
    students.total.xts <- as.xts(students.total.xts, order.by = as.Date(paste0(students.total.xts[,1], '-01-01'), format = '%Y-%m-%d'))
    glimpse(students.total.xts)
    ```

5.  tsibble 데이터로는 다음과 같이 변환한다.

    ```{r}
    students.tsibble <- as_tsibble(students, key = 지역규모, index = 연도)
    ```

### 직접 시계열 데이터 타입으로 읽어들이는 방법

xts 패키지와 modeltime 패키지는 외부 데이터를 직접 읽어 올 수 있는 방법 제공하지 않는다. xts의 경우는 read.ts(tseries 패키지 필요)나 read.zoo 함수를 이용해 읽어들인 시계열 객체를 as.xts 함수를 이용하여 xts 객체로 변환하고 modeltime은 tidymodel 객체를 변환하여 사용하는 것이 일반적이다.

ts 객체를 읽어올때 주의할 점은 ts 객체는 파일에 기록된 시간 인덱스를 직접 시간인덱스로 사용할 수 없고 read.ts 함수 호출시 시계열 시작점과 간격을 지정함으로써 일정한 간격의 시계열 데이터를 생성해야 한다는 점이다. 시작점부터 일정한 간격으로 모든 데이터가 기록된 경우는 문제가 없지만 일부 데이터가 결측되는 경우 정확히 읽어들일 수 없다.

```{r message=FALSE}
    library(tseries)
    df <- data.frame(date = seq(as.Date('2010-01-01'), length.out = 30, by = 'months'), value1 = rnorm(30), value2 = rnorm(30))
    write.csv(df[,-1], "testfile_readts.csv", row.names = F)
    read.ts("testfile_readts.csv", header = TRUE, sep = ',', start = c(2010, 1), frequency = 12)
```

읽어들일 파일에 시간이 기재되어 있는 경우는 zoo 패키지의 read.zoo 함수를 이용하여 zoo 객체로 읽어들인 후 이 객체를 xts 객체로 변환하여 활용하는 방법을 활용할 수 있다. read.ts에 비해 read.zoo는 지정된 주기의 비일정한 시계열 데이터 타입을 불러 들일 수 있다는 장점이 있다. 예를 들어 매일 기록되는 데이터의 경우 read.ts는 중간에 빠지는 날이 없이 지정된 기간동안 매일 기록된 데이터를 가져오지만 read.zoo는 기본적으로 매일 기록된 데이터를 가져온다하더라도 중간중간 빠진 날을 인정하고 가져올 수 있는 방법이다.

```{r}
write.csv(df, "testfile_readts.csv", row.names = F)
zoo.class <- read.zoo("testfile_readts.csv", sep = ',', index.column = 1, format = '%Y-%m-%d', header = TRUE)
class(zoo.class)
xts.class <- as.xts(zoo.class)
class(xts.class)
head(xts.class)
```

## 실습 데이터 생성

다음 장부터의 예제 코드에서 사용할 데이터 셋은 연별 데이터, 월별 데이터, 일별 데이터의 세가지이다. 연별 데이터는 교육통계 서비스 홈페이지에서 다운받은 연도별 학교급별 학생수 데이터이고 월별 데이터는 통계청 KOSIS 홈페이지의 경제활동인구조사의 산업별 취업자수에서 다운받은 월간 취업자수와 교육서비스업 취업자수, 일별 데이터는 통계청 KOSIS 홈페이지의 코로나 확진자수 데이터이다. 앞서 생성한 연별 데이터외에 월별 데이터와 일별 데이터는 다음과 같이 생성하는데 뒤에서 실습을위해 data.frame, ts, xts, tsibble 객체로 각각 생성한다.

### 월별 데이터 - 경제활동 인구조사 산업별 취업자수

경제활동 인구조사 취업자수는 통계청 KOSIS 홈페이지에서 다운로드[^data_import-10]받을 수 있는데 '국내통계 \> 노동 \> 경제활동인구조사 \> 취업자 \> 산업별 취업자'에서 시점을 2013.1월부터 2020.12월까지, 산업구분을 전체 계와 교육서비스업으로 설정 후 행렬전환 기능을 사용하여 행에 기간, 열에 산업을 설정한 후 다운로드 받았는데 필자의 github에서 [다운](https://github.com/2stndard/concept-of-time-series/blob/master/%EC%82%B0%EC%97%85%EB%B3%84_%EC%B7%A8%EC%97%85%EC%9E%90_20210206234505.csv')받을 수 있다.(csv 파일을 다운로드받는 방법은 다음의 사이트를 참조하길 바란다. <https://technical-support.tistory.com/54>)

[^data_import-10]: <https://kosis.kr/statisticsList/statisticsListIndex.do?parentId=D.1&menuId=M_01_01&vwcd=MT_ZTITLE&parmTabId=M_01_01&entrType=btn#content-group>

```{r}
employees <- read.csv('./산업별_취업자_20210206234505.csv', header = TRUE, na = '-', strip.white = TRUE, stringsAsFactors = TRUE)
colnames(employees) <- c('time', 'total', 'employees.edu')
employees$time <- as.Date(paste0(employees$time, '. 01'), format = '%Y. %m. %d')
employees.ts <- ts(employees, start = c(2013, 01), frequency = 12)
employees.xts <- xts(employees[,2:3], order.by = employees[,1])
employees.tsibble <- as_tsibble(employees, index = time)
```

### 일별 데이터 - 코로나 확진자 수

일별 코로나 확진자수는 통계청 KOSIS 홈페이지에서 다운로드[^data_import-11]받았고 필자의 github에서 다운로드 받을수 있다. 전체 데이터 중 연령별 데이터만 필터하였고 spread() 함수를 사용하여 긴(long) 형태의 데이터 프레임을 넓은(wide) 형태의 데이터프레임으로 변환하였다.

[^data_import-11]: <https://kosis.kr/covid/covid_index.do>

```{r}
covid19 <- read.csv('./covid19.csv', header = TRUE, na = '-', strip.white = TRUE, stringsAsFactors = TRUE)
colnames(covid19) <- c('category', 'status', 'date', 'value')
covid19 <- covid19[, c(3, 1, 2, 4)]
covid19$date <- as.Date(covid19$date, "%Y. %m. %d")
covid19.by.age <- covid19 %>% 
  filter(grepl('세', category)) %>% 
  filter(category != '세종')
covid19.by.age$value <- ifelse(is.na(covid19.by.age$value), 0, covid19.by.age$value)
wide.covid19.by.age <- tidyr::spread(covid19.by.age, category, value)

wide.covid19.by.age.ts = ts(wide.covid19.by.age[, 2:10], frequency = 365)
wide.covid19.by.age.xts <- as.xts(wide.covid19.by.age[, 3:10], order.by = wide.covid19.by.age$date)
wide.covid19.by.age.tsibble <- as_tsibble(wide.covid19.by.age, index = date)
```
