```{r message=FALSE, warning=FALSE, include=FALSE}
library(xts)
library(dplyr)
```

# 시계열 데이터 Handling

이 장에서는 시계열 데이터를 시간단위로 다루는 방법을 설명할 것이다. 우리는 시간 단위로 기록된 데이터를 항상 다루어왔다. 데이터의 월 평균, 데이터의 전월 대비 변동량 등을 산출하기 위해서는 데이터를 월 단위로 구분하여 평균을 구하거나 전월 데이터를 산출하여 당월 데이터와의 차이를 구하는 등의 작업을 해야한다.

R에서 주로 사용하는 data.frame에서는 행렬 인덱스나 조건을 []를 이용하여 전달함으로써 데이터를 검색하고 일부 데이터를 subsetting하거나 dplyr 패키지에서 제공하는 select, filter, group_by, arrange, mutate 등의 함수를 많이 사용하여 작업을 수행할 수 있다. 물론 data.frame에 저장된 시계열 데이터는 dplyr에서 제공하는 함수를 사용할 수 있지만 ts나 xts의 시계열 class의 객체에 대해서는 적용이 되지 않는다. 또한 시계열 데이터는 타 데이터에는 없는 시간적 특성(예를 들어 1분은 60초, 국가마다 년, 월을 표현하하는 방식의 차이, Time Zone)이 있기 때문에 이를 잘 활용하기 위해서는 시계열 데이터의 핸들링 방법을 익혀둘 필요가 있다.

시간을 주로 다루는 'lubridate' 패키지는 시간을 다루기 위한 많은 함수를 제공하는데 이 장에서는 시계열 데이터를 잘 활용하기 위해 lubridate 패키지를 활용하여 시간 인덱스를 다루는 방법에 대해 설명하고자 한다.

## 시계열 데이터 정보 다루기

시계열 데이터는 년, 월, 일, 시, 분, 초, 타임존 등의 여러 데이터가 결합되어 생성된 시간을 인덱스로 사용하는 데이터이다. 그래서 시계열 데이터를 잘 활용하기 위해서는 시간 인덱스의 여러 요소들을 추출해내야 목적에 맞는 활용이 가능해진다.

+---------+-----------+----------+-----------------------+----------------------+---------------------------------+
| 함수명  | 설명      | 함수명   | 설명                  | 함수명               | 설명                            |
+=========+===========+==========+=======================+======================+=================================+
| year()  | 연도 추출 | hour()   | 시간 추출             | week()               | 1월1일으로부터의 주수           |
+---------+-----------+----------+-----------------------+----------------------+---------------------------------+
| month() | 월 추출   | minute() | 분 추출               | quater(), semester() | 1월1일으로부터의 분기수, 반기수 |
+---------+-----------+----------+-----------------------+----------------------+---------------------------------+
| day()   | 일 추출   | second() | 초 추출               | am(), pm()           | 오전, 오후의 논리값             |
+---------+-----------+----------+-----------------------+----------------------+---------------------------------+
| wday()  | 요일 추출 | yday()   | 1월1일으로부터의 날수 | leap_year()          | 윤년 여부의 논리값              |
+---------+-----------+----------+-----------------------+----------------------+---------------------------------+

```{r message=FALSE}
library(lubridate)
test.time.date <- Sys.time()
test.time.char <- as.character(Sys.time())
test.time.xts <- as.xts(Sys.time())
year(test.time.date)
month(test.time.char)
day(test.time.xts)
yday(test.time.date)
qday(test.time.char)
wday(test.time.xts, label = T, abbr = T)
hour(test.time.date)
minute(test.time.char)
second(test.time.xts)
week(test.time.date)
quarter(test.time.char, with_year = T)
semester(test.time.xts, with_year = T)
am(test.time.date)
pm(test.time.char)
leap_year(test.time.date)
```

## 시계열 데이터 연산

시간의 연산은 일반적으로 오늘로부터 며칠후, 언제로부터 몇개월전 등과 같은 연산을 의미한다. lubridate 패키지에서는 시간의 연산을 위해 몇개의 함수를 제공하는데 다음과 같은 연산들을 지원한다. 다만 앞선 장에서는 ts 와 xts 클래스의 시계열 객체는 본 절에서 다루는 시계열 데이터 연산 중 일부가 지원되지 않기 때문에 llubridate 패키지에서 제공하는 data.frame 클래스의

-   시간 더하기/빼기

lubridate 패키지에서는 시간의 더하기나 빼기 연산을 지원한다. 일반적인 정수를 이용하여 더하거나 빼면 일을 기준으로 과거나 미래를 산출할 수 있고 lubridate에서 제공하는 years(), months(), days() 등의 함수를 이용하면 년단위, 월단위, 일단위의 연산도 가능하다.

```{r}
as.Date('2021-01-01') - as.Date('1980-01-01')  # 1980년 1월 1일 이후 날짜 수
today <- today()
today + 100   # 오늘부터 100일 후
today - months(2)  # 오늘부터 2개월 전  
today - years(1)   #오늘부터 1년전
```

-   시계열 데이터 기간

앞선 예에서 1980년 1월 1일부터 오늘까지는 14,976일로 계산되었다. 그러나 우리는 보통 몇년 몇월 몇일로 표현된다. lubridate에서는 이렇게 몇년 몇월 몇일로 변환하는 것을 interval()함수를 사용하여 계산한다. 하지만 바로 계산되는 것은 아니고 interval()함수에 의해 반환되는 값은 interval 클래스의 데이터값으로 시작점으로부터의 초를 기록한다. 이렇게 변환된 interval 객체를 올바르게 표현하기 위해서는 interval 객체를 period 나 duration 클래스 객체로 변환하여야 한다. interval 함수는 함수형태로 사용이 가능하고 %--% 연산자를 사용할 수도 있다.

```{r}
interval <- interval(as.Date('1980-01-01'), as.Date('2021-12-31'))
as.period(interval)   # 년월일 형태로 기간 반환
as.duration(interval)  # 경과 초 형태로 기간 반환
interval <- '1980-01-01' %--% '2021-12-31'
as.period(interval)   # 년월일 형태로 기간 반환
```

위의 예제와 같이 internal은 시간 범위(time spans)를 표현하는데 lubridate는 period와 duration의 두가지 시간 범위(time spans) 클래스를 제공한다. lubridate에서 제공하는 period 함수는 복수형태(years(), months() 등)로 표현된 함수를 사용하고 duration 함수는 함수의 접두어를 'd'를 사용하여 표현한다. 두가지 형태의 internal을 제공하는 이유는 시간의 타임라인은 숫자의 라인과 동일하지 않기 때문이다. duration은 항상 수학적으로 동일한 결과를 제공한다. 하지만 period는 우리가 흔히 생각하는 시간 범위의 결과를 제공한다. 예를 들어 duration의 1년 후는 시작일로부터 365일 후가 되는 날짜를 리턴하지만 period의 1년 후는 연도가 1이 더해진 날짜를 리턴한다. 두가지의 결과가 동일할 것이라고 생각되지만 윤년이 낀 경우는 duration의 결과는 period의 결과와 달라진다. 또 duration 함수에 정수 시퀀스를 넣어주면 해당 연산에 의한 vector값이 얻어진다. [^data_handling-1]

[^data_handling-1]: <https://cran.r-project.org/web/packages/lubridate/vignettes/lubridate.html>

```{r}
as.Date('2011-01-01') + years(1)
as.Date('2011-01-01') + dyears(1)
leap_year(2012)
as.Date('2012-01-01') + years(1)
as.Date('2012-01-01') + dyears(1)
as.Date('2012-01-01') + weeks(0:10)
as.Date('2012-01-01') + dweeks(0:10)
```

## 시계열 데이터 반올림

시간의 계산에서도 숫자의 계산과 같이 올림, 내림, 반올림 등이 가능하다. 숫자의 계산에서는 소수점 세째자리, 천단위 반올림, 올림 등과 같이 반올림될 단위를 지정해야 하는데 시간의 올림, 반올림 연산에도 월에서 반올림을 할것인지 일에서 반올림을 할 것인지와 같은 단위를 지정해야 한다. [^data_handling-2]

[^data_handling-2]: <https://rdrr.io/cran/lubridate/man/round_date.html>

-   lubridate 패키지

lubridate 패키지에서는 시간 데이터의 반올림을 위해 round_date(), 내림을 위해 floor_date(), 올림을 위해 ceiling_date() 함수를 제공한다. 매개변수로 'day', 'week', 'month', 'halfyear', 'year' 등을 설정하여 반올림, 올림, 내림의 기본 단위를 지정할 수 있다.

```{r}
x <- as.Date("2009-08-03")
round_date(x, "day")         # 일단위로 반올림
round_date(x, "week")        # 주단위로 반올림
round_date(x, "month")       # 월단위로 반올림
round_date(x, "halfyear")    # 반기단위로 반올림
round_date(x, "year")        # 년단위로 반올림

floor_date(x, "day")         # 일단위로 내림
floor_date(x, "week")        # 주단위로 내림
floor_date(x, "month")       # 월단위로 내림
floor_date(x, "halfyear")    # 반기 단위로 내림
floor_date(x, "year")        # 년단위로 내림

ceiling_date(x, "day")       # 일단위로 올림
ceiling_date(x, "week")      # 주단위로 올림
ceiling_date(x, "month")     # 월단위로 올림
ceiling_date(x, "halfyear")  # 반기 단위로 올림
ceiling_date(x, "year")      # 년단위로 올림

days_in_month(as.Date('2012-2', format = '%Y-%d'))  # 말일을 구하는 코드
```

-   xts 패키지

xts 클래스 데이터 객체에서는 위의 예제를 적용할 수 없다. 다만 xts 패키지에서는 floor_date와 ceiling_date와 유사한 기능을 수행하는 함수, first(), last()를 제공한다. first()는 함수에서 지정된 단위의 첫번째 날짜를 리턴하고 last()는 지정된 단위의 마지막 날짜를 리턴한다. endpoints 함수는 기본값으로 매월 마지막 날짜를 반환하지만 매개변수를 설정함으로써 매주 마지막날, 매월 마지막날, 매년 마지막날 등을 반환할 수 있다

```{r message=FALSE, warning=FALSE, include=FALSE}
detach(package:dplyr)
```

```{r}
x <- xts(1:100, Sys.Date()+1:100)
first(x, 10)
first(x, '1 day')
first(x, '4 days')
first(x, 'month')
last(x, 10)
last(x, '2 weeks')
```

## 시계열 데이터 Grouping

시계열 데이터를 사용할 때 많이 사용하는 계산은 월별 평균, 주별 합계 등 일정 단위별로 그룹핑한 후 그룹함수를 적용하여 산출하는 작업이다. 아쉽게도 앞서 사용한 lubridate 패키지에서는 시계열 데이터를 주단위, 월단위, 년단위 등으로 그룹핑하는 함수를 제공하지 않는다. 따라서 lubridate 함수를 이용하여 그룹화하기 위해서는 dplyr에서 제공하는 pipe 연산자와 함수를 같이 사용하여 산출할 수 있다. 하지만 앞장에서 소개한 timetk 패키지에서는 그룹핑하여 평균을 내거나 합계를 내는 함수를 제공하기 때문에 이를 사용할 수도 있다.

-   lubridate, dplyr 패키지

먼저 그룹핑을 하기 위한 단위를 설정하기 위해 lubridate 패키지의 year, month, week 등의 함수를 사용하여 해당 일의 년, 월, 주등을 산출하고 mutate 함수를 사용하여 컬럼으로 만들어준다. 다음 group_by 함수를 사용하여 데이터를 그룹핑하고 summarise 함수를 통해 sum, mean 등의 그룹 함수를 사용하여 원하는 값을 산출한다.

```{r message=FALSE, warning=FALSE}
library(dplyr)
loan <- read.csv('./한국장학재단_일일대출실행통계_20191231.csv',
                 header = TRUE, na = '-', strip.white = TRUE,
                 stringsAsFactors = TRUE)
loan$기준일자 <- as.Date(loan$기준일자)
loan %>%
  mutate(month = month(기준일자), year = year(기준일자)) %>%
  group_by(month, year) %>%
  summarise(total.신규실행건수 = sum(당일신규실행건수), 
            total.신규실행액수 = sum(당일신규실행금액.억원.))
```

또 하나의 방법은 tibbletime 패키지에서 제공하는 collapse_by() 함수를 사용하는 방법이다. collapse_by() 함수는 시간 인덱스열을 직접 컨트롤하여 매개변수로 전달된 기간마다 데이터를 접은(collapse) 후에 group_by() 함수를 이용해 그룹핑하여 기간별 데이터를 산출할 수 있다.[^data_handling-3] 다만 collapse_by()함수를 사용하려면 tibbletime 패키지를 설치, 로딩해야하며 tbl_time 클래스 객체로 변환된 데이터 객체에 한해서 사용할 수 있다.

[^data_handling-3]: <https://cran.r-project.org/web/packages/tibbletime/vignettes/TT-04-use-with-dplyr.html>

```{r warning=FALSE, message=FALSE}
library(tibbletime)
as_tbl_time(loan, index = 기준일자) %>%
  collapse_by('weekly') %>%
  group_by(기준일자) %>% 
  summarise(total.신규실행건수 = sum(당일신규실행건수), 
            total.신규실행액수 = sum(당일신규실행금액.억원.)) %>%
  head(10)
```

-   timetk 패키지

timetk 패키지에서는 그룹핑을 위해 summarise_by_time() 함수를 제공한다. 매개변수로 .date_var(시간컬럼), .by(그룹핑 단위) 등을 설정하고 산출하기 원하는 컬럼명과 그룹함수를 기재하여 원하는 값을 얻을 수 있다.

```{r message=FALSE, warning=FALSE}
library(timetk)
loan %>% 
  summarise_by_time(.date_var = 기준일자, .by = 'week', 
                    total.신규실행건수  = sum(당일신규실행건수), 
                    total.신규실행액수 = sum(당일신규실행금액.억원.),
                    mean.건수 = mean(당일신규실행건수))
loan %>% 
  summarise_by_time(.date_var = 기준일자, .by = 'month', 
                    total.신규실행건수  = sum(당일신규실행건수), 
                    total.신규실행액수 = sum(당일신규실행금액.억원.),
                    mean.건수 = mean(당일신규실행건수))
loan %>% 
  summarise_by_time(.date_var = 기준일자, .by = 'quarter', 
                    total.신규실행건수  = sum(당일신규실행건수), 
                    total.신규실행액수 = sum(당일신규실행금액.억원.),
                    mean.건수 = mean(당일신규실행건수))
```

-   xts 패키지

data.frame 클래스의 시계열 객체는 위와 같이 dplyr 패키지의 기능을 이용해 그룹핑하고 그룹함수를 적용용하지만 xts 클래스에서는 시간 유닛별로 그룹핑하여 그룹함수를 적용할 수 있는 함수를 지원한다. 따라서 연 평균, 월 합계와 같은 작업에 편리하게 사용할 수 있다.

```{r warning=FALSE}
loan.xts <- as.xts(loan[, -c(1, 2)], order.by = loan$기준일자)
apply.monthly(loan.xts[,1], sum)
apply.weekly(loan.xts[,1], sum) %>% head(10)
apply.quarterly(loan.xts[,1], sum)
```

## 시계열 데이터 OHLC

시계열 데이터를 다룰때 앞서 설명한 grouping을 많이 사용한다. 대부분의 데이터에서는 그룹함수로 제공되는 sum(), mean(), median() 등의 함수를 사용하는 경우가 많지만 시계열 데이터, 특히 금융권 데이터에서는 OHLC 정보를 확인하는 경우도 많다 OHLC는 주어진 기간동안의 첫번째 값(Open), 최대값(High), 최소값(Low), 마지막값(Close) 값을 말한다.

-   lubridate, tibbletime, dplyr 패키지

앞서 소개한 collapse_by() 함수를 사용하면 OHLC 정보를 간단히 산출할 수 있다. collapse_by()를 이용해 그룹핑할 시간 주기를 설정하고 group_by()함수를 사용하여 data.frame을 그룹핑한 후 lubridata 패키지의first(), max(), min(), last() 함수를 사용하면 산출이 가능하다.

```{r warning=FALSE, message=FALSE}
as_tbl_time(loan, index = 기준일자) %>%
  collapse_by('monthly') %>%
  group_by(기준일자) %>% 
  summarise(Open = first(당일신규실행건수), 
            High = max(당일신규실행건수), 
            Low = min(당일신규실행건수), 
            Close = last(당일신규실행건수)) %>%
  head(10)
```

-   xts

xts 패키지에서는 OHLC 정보를 확인할 수 있는 함수를 직접 제공한다. to.period()함수인데 OHLC를 제공하는데 to.period 함수의 매개변수인 period에 'months', 'quarters' 등 적절한 시간 간격을 설정해주면 해당 기간동안의 OHCL를 자동으로 출력해준다.

```{r}
to.period(loan.xts, method = 'months', OLHC = TRUE)
```

## 시계열 데이터 누적값

시계열 데이터는 시간동안의 데이터 흐름을 나타내지만 경우에 따라서 계속된 합계값을 나타내야 할 경우가 있다. 예를 들어 주간별 매출액의 연도별 누적 매출액, 웹사이트의 누적 사용자와 같은 경우이다. 누적값은 앞서 설명한 grouping과 함께 쓰면 더 좋은 결과를 낼 수 있다.

-   dplyr 패키지

dplyr 패키지에는 누적값을 산출할 수 있는 cumsum() 함수를 제공하기 때문에 누적값을 쉽게 산출할 수 있다. 앞서 설명한 collapse_by()와 함께 사용하면 원하는 기간동안의 누적 합계를 구할 수 있다.

```{r message=FALSE, warning=FALSE}
loan %>% 
  mutate(cumsum.건수 = cumsum(당일신규실행건수), 
         cumsum.액수 = cumsum(당일신규실행금액.억원.)) %>%
  select(1, 3, 5, 4, 6) %>%
  head(10)

as_tbl_time(loan, index = 기준일자) %>%
  collapse_by('dayly') %>%
  group_by(기준일자) %>% 
  summarise(total.신규실행건수 = sum(당일신규실행건수), 
            total.신규실행액수 = sum(당일신규실행금액.억원.)) %>%
  mutate(cum.건수 = cumsum(total.신규실행건수), 
         cum.액수 = cumsum(total.신규실행액수))%>%
  select(1, 2, 4, 3, 5)
```

-   xts

xts 패키지에서는 누적값을 산출하는 함수를 제공하지 않는다. 그렇기 때문에 누적값을 구하기 위해서는 몇가지 단계를 거쳐야 한다. 먼저 split() 함수를 사용하여 누적값을 적용할 시간단위로 데이터를 분리해준다. 분리한 결과는 list의 형태로 반환되는데 이 결과를 lapply()함수를 이용하여 cumsum() 함수를 각각의 list에 적용시켜 준다. 이 결과는 list의 형태이기 때문에 do.call() 함수를 이용하여 하나의 xts 형태로 다시 묶어 주면 원하는 값을 얻을 수 있다. 이 과정에서 list를 다루는 함수인 lapply()와 do.call() 함수가 사용되었다. 이 두 함수 모두 매개변수로 받은 함수를 각각의 list 요소에 적용하는데 차이점은 lapply의 경우 각각의 list의 모든 행에 대해 매개변수 함수를 적용하는데 반해 do.call은 list의 요소에 대해 함수를 적용한다는 점에서 차이가 있다. 아래의 예에서 lapply()로 전달된 cumsum() 함수는 split()로 분리된 12개의 요소의 각 행(총 1,424개)에 적용되고 do.call로 전달된 rbind() 함수는 split로 분리된 12개의 요소에 적용되기 때문에 단순히 12번 호출된다.

```{r}
do.call(rbind, lapply(split(loan.xts, f = 'months'), cumsum)) %>%
  head(10)
```

## 시계열 데이터 Rolling

주식투자를 하는 분들은 주식거래 프로그램에서 많은 시계열 그래프들을 보게된다. 이들 그래프 중에 어떤 그래프에는 MA(5), MA(10)과 같은 표기가 된 line plot을 볼 수 있는데 이를 이동평균이라고 한다. 최근 5일 평균, 최근 10일 평균과 같이 평균의 기준 범위가 날짜별로 달라지면서 평균을 구하게 되는데 이와 같이 기준일에서 특정 기간의 일, 월의 집합 함수를 적용하는 과정을 rolling이라 하고 rolling의 기간을 rolling window라고 한다. rolling도 앞선 group과 같이 lubridate 패키지에서 제공하는 함수를 dplyr 함수와 파이프라인을 사용하는 방법, timetk 패키지를 사용하는 방법, xts 패키지를 사용하는 방법을 설명하고자 한다.

-   lubridate, dplyr 패키지

lubridate 패키지를 사용하여 data.frame 클래스 객체에 대한 rolling은 좀 복잡하다. 하지만 zoo 패키지에서 제공하는 roll\* 함수를 사용하면 비교적 쉽게 rolling을 수행할 수있어 이 방법을 소개하고자 한다. 사실 이 방법에서는 lubridate 패키지 함수는 사용되지 않는데 mutate 함수를 이용하여 새로운 컬럼을 생성하는데 각 컬럼을 생성하는 함수로 zoo 패키지의 roll\* 함수를 사용한다. roll\* 함수는 rollapply()와 rollmean()의 두가지를 제공하는데 rollapply는 apply함수를 rolling용으로 수정한 버젼이고 rollapply 함수에 mean을 적용하는 경우가 많기 때문에 추가적으로 이동평균을 구하는 함수를 제공한다.

```{r message=FALSE, warning=FALSE, include=FALSE}
detach(package:xts)
```

```{r}
library(zoo)
loan %>%
  mutate(ma3 = rollmean(당일신규실행건수, k = 3, fill = NA),
         sum3 = rollapply(당일신규실행건수, 3, sum, fill = NA)) %>%
  select(당일신규실행건수, ma3, sum3) %>%
  head(10)
```

-   timetk 패키지

timetk 패키지에서는 rolling 기능을 위해 slidify() 함수를 제공한다. slidify() 함수가 타 함수와 다른점은 그 반환값이 함수의 실행 결과값이 아니고 함수자체를 반환한다는 것이다. 즉 rolling window 기간에 특정 함수를 적용하는 함수를 제공하기 때문에 이후 함수의 형태로 사용해야 한다. 아래의 예에 m3와 sum3는 data.frame이나 숫자값이 아니고 함수 객체이다. 이 함수 객체는 mutate 함수안에서 함수처럼 작용하는데 그 매개변수로 rolling을 해야할 컬럼을 전달하면 그 결과 벡터가 전달되는 형태로 실행된다.

```{r}
ma3 <- slidify(mean, .period = 3, .align = "center")
sum3 <- slidify(sum, .period = 3, .align = "center")
class(ma3)
class(sum3)

loan %>%
  mutate(ma3 = ma3(당일신규실행건수), sum3 = sum3(당일신규실행건수)) %>%
  select(당일신규실행건수, ma3, sum3) %>%
  head(10)
```

-   xts 패키지

xts 패키지에서는 rolling을 위한 간단한 함수를 제공한다. rollapply함수로 xts 객체와 rolling window 기간, 적용할 함수를 전달하면 rolling을 간단히 구할수 있다.

```{r}
rollapply(loan.xts, width = 3, FUN = sum) %>%
  head(10)
```

## 시계열 데이터 Filtering

시계열 데이터가 아닌 데이터들은 데이터 값에 대한 조건의 결과에 따라 filtering한다. 물론 시계열 데이터도 데이터 값의 조건에 따라 filtering이 가능하지만 시간 인덱스에 조건을 적용하여 filtering도 가능하다.

-   lubridate, dplyr 패키지

data.frame에 저장된 시계열 객체의 시간 인덱스 컬럼은 조건 연산자가 산술 연산과 동일하게 적용된다. 따라서 \<, \>, \<=, \>= 등의 연산자를 사용하여 인덱스를 filtering하여 전체 데이터를 filtering 할 수 있다.

```{r}
loan %>%
  filter(기준일자 >= as.Date('2019-03-01') & 기준일자 <= as.Date('2019-03-03'))

loan %>%
  filter(between(기준일자, as.Date('2019-04-01'), as.Date('2019-04-03')))

loan %>%
  filter(year(기준일자) == 2019 & month(기준일자) == 5) %>%
  head(10)

loan %>%
  filter(between(day(기준일자), 3, 4)) %>%  # 매월 3, 4일을 filtering
  head(15)
```

-   timetk 패키지

timetk 패키지에서는 filter_by_time() 함수를 제공한다. 이 함수는 dplyr 패키지의 파이프라인(%\>%)을 이용해서 시계열 데이터를 filtering 할 수 있다. 매개변수 .start로 시작일과 .end 종료일을 전달하면 해당 기간동안의 데이터를 반환한다. 또 timetk에서는 주어진 기간동안의 데이터에 한하여 조건에 적합한 데이터를 반환하는 filter_period() 함수를 제공한다. filter_period() 함수는 위에서 설명한 xts의 누적값을 구하는 방법과 유사하게 작동하는데 우선 데이터를 filter_period() 에서 설정한 기간으로 나누고 나뉘어진 데이터 내에서 주어진 조건에 적합한 결과들을 산출해서 반환한다. 예를 들어 매월 최대 매출일을 기록한 날, 매년 월평균 매출액보다 큰 매출을 기록한 월 등을 산출할 때 유용하다.

```{r message=FALSE, warning=FALSE}
loan %>%
  filter_by_time(.date_var = 기준일자, .start = '2019-03-01', .end = '2019-03-03')

loan %>%
  filter(당일신규실행건수 != 0) %>%
  filter_period(.date_var = 기준일자, .period = '1 month', 당일신규실행건수 == max(당일신규실행건수))
```

-    xts 패키지

xts 객체의 시간 인덱스 filtering은 앞선 lubridate, dplyr, timetk와는 조금 달리 filtering이 가능하다. xts 객체는 함수로 filtering하지 않고 [ ]내에 조건을 전달할 수 있고 연산자인 '/'로 기간 구간을 설정할 수 있다.

```{r}
loan.xts['2019-03-01']   # 2019-03-01에 해당하는 데이터 filtering
loan.xts['2019-03-01/2019-03-03']  # 2019-03-01에서부터 2019-03-03 까지 데이터 filtering
loan.xts['2019-12-15/'] %>% head(10)  # 2019-12-15일 부터 끝까지 데이터 filtering
loan.xts['/2019-01-11']   # 처음부터 2019-01-11까지의 filtering
```
