```{r message=FALSE, warning=FALSE, include=FALSE}
library(dplyr)
library(xts)
library(tsibble)
students <- read.csv('./students.csv', skip = 16, header = TRUE, na = '-', strip.white = TRUE, stringsAsFactors = TRUE)
students[, 3:18] <- apply(students[, 3:18], 2, function(y) as.numeric(gsub(",", "", y)))
students.total.xts <- students %>% filter(지역규모 == '계') %>% select(-지역규모)
students.total.xts <- as.xts(students.total.xts, order.by = as.Date(paste0(students.total.xts[,1], '-01-01'), format = '%Y-%m-%d'))
library(timetk)
students.total.ts <- students %>% 
  filter(지역규모 == '계') %>% 
  select(3:18) %>%
  ts(start = c(1999), frequency = 1)
students.tsibble <- as_tsibble(students, key = 지역규모, index = 연도)

employees <- read.csv('./산업별_취업자_20210206234505.csv', header = TRUE, na = '-', strip.white = TRUE, stringsAsFactors = TRUE)
colnames(employees) <- c('time', 'total', 'employees.edu')
employees$time <- as.Date(paste0(employees$time, '. 01'), format = '%Y. %m. %d')
employees.ts <- ts(employees, start = c(2013, 01), frequency = 12)
employees.xts <- xts(employees[,2:3], order.by = employees[,1])
employees.tsibble <- as_tsibble(employees, index = time)

covid19 <- read.csv('./covid19.csv', header = TRUE, na = '-', strip.white = TRUE, stringsAsFactors = TRUE)
colnames(covid19) <- c('category', 'status', 'date', 'value')
covid19 <- covid19[, c(3, 1, 2, 4)]
covid19$date <- as.Date(covid19$date, "%Y. %m. %d")
covid19.by.age <- covid19 %>% 
  filter(grepl('세', category)) %>% 
  filter(category != '세종')
covid19.by.age$value <- ifelse(is.na(covid19.by.age$value), 0, covid19.by.age$value)
wide.covid19.by.age <- tidyr::spread(covid19.by.age, category, value)

wide.covid19.by.age.ts = ts(wide.covid19.by.age[, 2:10], frequency = 365)
wide.covid19.by.age.xts <- as.xts(wide.covid19.by.age[, 3:10], order.by = wide.covid19.by.age$date)
wide.covid19.by.age.tsibble <- as_tsibble(wide.covid19.by.age, index = date)

```

# 시계열 데이터 Handling

이 장에서는 시계열 데이터를 시간단위로 다루는 방법을 설명할 것이다. 우리는 시간 단위로 기록된 데이터를 항상 다루어왔다. 데이터의 월 평균, 데이터의 전월 대비 변동량 등을 산출하기 위해서는 데이터를 월 단위로 구분하여 평균을 구하거나 전월 데이터를 산출하여 당월 데이터와의 차이를 구하는 등의 작업을 해야한다.

R에서 주로 사용하는 data.frame에서는 행렬 인덱스나 조건을 []를 이용하여 전달함으로써 데이터를 검색하고 일부 데이터를 subsetting하거나 dplyr 패키지에서 제공하는 select, filter, group_by, arrange, mutate 등의 함수를 많이 사용하여 작업을 수행할 수 있다. 물론 data.frame에 저장된 시계열 데이터는 dplyr에서 제공하는 함수를 사용할 수 있지만 ts나 xts의 시계열 class의 객체에 대해서는 적용이 되지 않는다. 또한 시계열 데이터는 타 데이터에는 없는 시간적 특성(예를 들어 1분은 60초, 국가마다 년, 월을 표현하하는 방식의 차이, Time Zone)이 있기 때문에 이를 잘 활용하기 위해서는 시계열 데이터의 핸들링 방법을 익혀둘 필요가 있다.

시간을 주로 다루는 'lubridate' 패키지는 시간을 다루기 위한 많은 함수를 제공하는데 이 장에서는 시계열 데이터를 잘 활용하기 위해 lubridate 패키지를 활용하여 시간 인덱스를 다루는 방법에 대해 설명하고자 한다.

## 시계열 데이터 정보 다루기

### 시계열 정보 추출

시계열 데이터는 년, 월, 일, 시, 분, 초, 타임존 등의 여러 데이터가 결합되어 생성된 시간을 인덱스로 사용하는 데이터이다. 그래서 시계열 데이터를 잘 활용하기 위해서는 시간 인덱스의 여러 요소들을 추출해내야 목적에 맞는 활용이 가능해진다.

| 함수명  | 설명      | 함수명   | 설명                  | 함수명               | 설명                            |
|---------|-----------|----------|-----------------------|----------------------|---------------------------------|
| year()  | 연도 추출 | hour()   | 시간 추출             | week()               | 1월1일으로부터의 주수           |
| month() | 월 추출   | minute() | 분 추출               | quater(), semester() | 1월1일으로부터의 분기수, 반기수 |
| day()   | 일 추출   | second() | 초 추출               | am(), pm()           | 오전, 오후의 논리값             |
| wday()  | 요일 추출 | yday()   | 1월1일으로부터의 날수 | leap_year()          | 윤년 여부의 논리값              |

```{r message=FALSE}
library(lubridate)
test.time.date <- Sys.time()
test.time.char <- as.character(Sys.time())
test.time.xts <- as.xts(Sys.time())
year(test.time.date)
month(test.time.char)
day(test.time.xts)
yday(test.time.date)
qday(test.time.char)
wday(test.time.xts, label = T, abbr = T)
hour(test.time.date)
minute(test.time.char)
second(test.time.xts)
week(test.time.date)
quarter(test.time.char, with_year = T)
semester(test.time.xts, with_year = T)
am(test.time.date)
pm(test.time.char)
leap_year(test.time.date)
```

### 시계열 데이터 연산

시간의 연산은 일반적으로 오늘로부터 며칠후, 언제로부터 몇개월전 등과 같은 연산을 의미한다. lubridate 패키지에서는 시간의 연산을 위해 몇개의 함수를 제공하는데 다음과 같은 연산들을 지원한다. 다만 앞선 장에서는 ts 와 xts 클래스의 시계열 객체는 본 절에서 다루는 시계열 데이터 연산 중 일부가 지원되지 않기 때문에 llubridate 패키지에서 제공하는 data.frame 클래스의

-   시간 더하기/빼기

lubridate 패키지에서는 시간의 더하기나 빼기 연산을 지원한다. 일반적인 정수를 이용하여 더하거나 빼면 일을 기준으로 과거나 미래를 산출할 수 있고 lubridate에서 제공하는 years(), months(), days() 등의 함수를 이용하면 년단위, 월단위, 일단위의 연산도 가능하다.

```{r}
as.Date('2021-01-01') - as.Date('1980-01-01')  # 1980년 1월 1일 이후 날짜 수
today <- today()
today + 100   # 오늘부터 100일 후
today - months(2)  # 오늘부터 2개월 전  
today - years(1)   #오늘부터 1년전
```

-   시계열 데이터 기간

앞선 예에서 1980년 1월 1일부터 오늘까지는 14,976일로 계산되었다. 그러나 우리는 보통 몇년 몇월 몇일로 표현된다. lubridate에서는 이렇게 몇년 몇월 몇일로 변환하는 것을 interval()함수를 사용하여 계산한다. 하지만 바로 계산되는 것은 아니고 interval()함수에 의해 반환되는 값은 interval 클래스의 데이터값으로 시작점으로부터의 초를 기록한다. 이렇게 변환된 interval 객체를 올바르게 표현하기 위해서는 interval 객체를 period 나 duration 클래스 객체로 변환하여야 한다. interval 함수는 함수형태로 사용이 가능하고 %--% 연산자를 사용할 수도 있다.

```{r}
library(lubridate)
interval <- interval(as.Date('1980-01-01'), as.Date('2021-12-31'))
as.period(interval)   # 년월일 형태로 기간 반환
as.duration(interval)  # 경과 초 형태로 기간 반환
interval <- '1980-01-01' %--% '2021-12-31'
as.period(interval)   # 년월일 형태로 기간 반환
```

위의 예제와 같이 internal은 시간 범위(time spans)를 표현하는데 lubridate는 period와 duration의 두가지 시간 범위(time spans) 클래스를 제공한다. lubridate에서 제공하는 period 함수는 복수형태(years(), months() 등)로 표현된 함수를 사용하고 duration 함수는 함수의 접두어를 'd'를 사용하여 표현한다. 두가지 형태의 internal을 제공하는 이유는 시간의 타임라인은 숫자의 라인과 동일하지 않기 때문이다. duration은 항상 수학적으로 동일한 결과를 제공한다. 하지만 period는 우리가 흔히 생각하는 시간 범위의 결과를 제공한다. 예를 들어 duration의 1년 후는 시작일로부터 365일 후가 되는 날짜를 리턴하지만 period의 1년 후는 연도가 1이 더해진 날짜를 리턴한다. 두가지의 결과가 동일할 것이라고 생각되지만 윤년이 낀 경우는 duration의 결과는 period의 결과와 달라진다. 또 duration 함수에 정수 시퀀스를 넣어주면 해당 연산에 의한 vector값이 얻어진다. [^data_handling-1]

[^data_handling-1]: <https://cran.r-project.org/web/packages/lubridate/vignettes/lubridate.html>

```{r}
as.Date('2012-01-01') + years(1)  ### 2011-01-01부터 1년 후(period)
as.Date('2012-01-01') + dyears(1)  ### 2011-01-01부터 1년 후(duration)
leap_year(2012)
as.Date('2012-01-01') + years(1)  ### 2012-01-01부터 1년 후 period이므로 윤년효과 없이 2013-01-01 반환
as.Date('2012-01-01') + dyears(1) ### 2012-01-01부터 1년 후인데 duration이므로 윤년효과로 365일 후인 2012-12-31일 반환
as.Date('2011-01-01') + weeks(0:10)  ### 2011-01-01부터 일주일씩 11주 같은 요일 날짜
as.Date('2012-01-01') + dweeks(0:10)  ### 2012-01-01부터 일주일씩 11주 같은 요일 날짜(윤년때문에 2011과 다르다)
```

### 시계열 데이터 반올림

시간의 계산에서도 숫자의 계산과 같이 올림, 내림, 반올림 등이 가능하다. 숫자의 계산에서는 소수점 세째자리, 천단위 반올림, 올림 등과 같이 반올림될 단위를 지정해야 하는데 시간의 올림, 반올림 연산에도 월에서 반올림을 할것인지 일에서 반올림을 할 것인지와 같은 단위를 지정해야 한다. [^data_handling-2]

[^data_handling-2]: <https://rdrr.io/cran/lubridate/man/round_date.html>

-   lubridate 패키지

lubridate 패키지에서는 시간 데이터의 반올림을 위해 round_date(), 내림을 위해 floor_date(), 올림을 위해 ceiling_date() 함수를 제공한다. 매개변수로 'day', 'week', 'month', 'halfyear', 'year' 등을 설정하여 반올림, 올림, 내림의 기본 단위를 지정할 수 있다.

```{r}
x <- as.Date("2009-08-03")
round_date(x, "day")         # 일단위로 반올림
round_date(x, "week")        # 주단위로 반올림
round_date(x, "month")       # 월단위로 반올림
round_date(x, "halfyear")    # 반기단위로 반올림
round_date(x, "year")        # 년단위로 반올림

floor_date(x, "day")         # 일단위로 내림
floor_date(x, "week")        # 주단위로 내림
floor_date(x, "month")       # 월단위로 내림
floor_date(x, "halfyear")    # 반기 단위로 내림
floor_date(x, "year")        # 년단위로 내림

ceiling_date(x, "day")       # 일단위로 올림
ceiling_date(x, "week")      # 주단위로 올림
ceiling_date(x, "month")     # 월단위로 올림
ceiling_date(x, "halfyear")  # 반기 단위로 올림
ceiling_date(x, "year")      # 년단위로 올림

days_in_month(as.Date('2012-2', format = '%Y-%d'))  # 말일을 구하는 코드
```

-   xts 패키지

xts 클래스 데이터 객체에서는 위의 예제를 적용할 수 없다. 다만 xts 패키지에서는 floor_date와 ceiling_date와 유사한 기능을 수행하는 함수, first(), last()를 제공한다. first()는 함수에서 지정된 단위의 첫번째 날짜를 리턴하고 last()는 지정된 단위의 마지막 날짜를 리턴한다. endpoints 함수는 기본값으로 매월 마지막 날짜를 반환하지만 매개변수를 설정함으로써 매주 마지막날, 매월 마지막날, 매년 마지막날 등을 반환할 수 있다

```{r message=FALSE, warning=FALSE, include=FALSE}
detach(package:dplyr)
```

```{r}
x <- xts(1:100, Sys.Date()+1:100)
first(x, 10)
first(x, '1 day')
first(x, '4 days')
first(x, 'month')
last(x, 10)
last(x, '2 weeks')
```

### 시계열 데이터 Grouping

시계열 데이터를 사용할 때 많이 사용하는 계산은 월별 평균, 주별 합계 등 일정 단위별로 그룹핑한 후 그룹함수를 적용하여 산출하는 작업이다. 아쉽게도 앞서 사용한 lubridate 패키지에서는 시계열 데이터를 주단위, 월단위, 년단위 등으로 그룹핑하는 함수를 제공하지 않는다. 따라서 lubridate 함수를 이용하여 그룹화하기 위해서는 dplyr에서 제공하는 pipe 연산자와 함수를 같이 사용하여 산출할 수 있다. 하지만 앞장에서 소개한 timetk 패키지에서는 그룹핑하여 평균을 내거나 합계를 내는 함수를 제공하기 때문에 이를 사용할 수도 있다.

-   lubridate, dplyr 패키지

먼저 그룹핑을 하기 위한 단위를 설정하기 위해 lubridate 패키지의 year, month, week 등의 함수를 사용하여 해당 일의 년, 월, 주등을 산출하고 mutate 함수를 사용하여 컬럼으로 만들어준다. 다음 group_by 함수를 사용하여 데이터를 그룹핑하고 summarise 함수를 통해 sum, mean 등의 그룹 함수를 사용하여 원하는 값을 산출한다.

```{r message=FALSE, warning=FALSE}
library(dplyr)
library(ggplot2)
###  월별 취업자수를 연별 취업자수로 그룹핑
employees %>% 
  mutate(year = year(time)) %>%
  group_by(year) %>%
  summarise(total.year = sum(total), 
            employees.edu = sum(employees.edu)) -> employees.by.year

employees.by.year %>% ggplot(aes(year, total.year)) + 
  geom_line()

###  일별 확진자수를 월별 확진자수로 그룹핑
wide.covid19.by.age %>%
  mutate(month = month(date), year = year(date)) %>%
  group_by(month, year) %>%
  summarise(total.1대확진자 = sum(`0-9세`), 
            total.10대확진자 = sum(`10-19세`), 
            total.20대확진자 = sum(`20-29세`), 
            total.30대확진자 = sum(`30-39세`), 
            total.40대확진자 = sum(`40-49세`), 
            total.50대확진자 = sum(`50-59세`), 
            total.60대확진자 = sum(`60-69세`), 
            total.70대확진자 = sum(`70-79세`), 
            total.80대확진자 = sum(`80세 이상`))
```

또 하나의 방법은 tibbletime 패키지에서 제공하는 collapse_by() 함수를 사용하는 방법이다. collapse_by() 함수는 시간 인덱스열을 직접 컨트롤하여 매개변수로 전달된 기간마다 데이터를 접은(collapse) 후에 group_by() 함수를 이용해 그룹핑하여 기간별 데이터를 산출할 수 있다.[^data_handling-3] 다만 collapse_by()함수를 사용하려면 tibbletime 패키지를 설치, 로딩해야하며 tbl_time 클래스 객체로 변환된 데이터 객체에 한해서 사용할 수 있다.

[^data_handling-3]: <https://cran.r-project.org/web/packages/tibbletime/vignettes/TT-04-use-with-dplyr.html>

```{r warning=FALSE, message=FALSE}
library(tibbletime)
as_tbl_time(wide.covid19.by.age, index = date) %>%
  collapse_by('weekly') %>%
  group_by(date) %>% 
  summarise(`1대`= sum(`0-9세`), 
            `10대` = sum(`10-19세`), 
            `20대` = sum(`20-29세`), 
            `30대` = sum(`30-39세`), 
            `40대` = sum(`40-49세`), 
            `50대` = sum(`50-59세`), 
            `60대` = sum(`60-69세`), 
            `70대` = sum(`70-79세`), 
            `80대` = sum(`80세 이상`)) %>%
  head(10)
```

-   timetk 패키지

timetk 패키지에서는 그룹핑을 위해 summarise_by_time() 함수를 제공한다. 매개변수로 .date_var(시간컬럼), .by(그룹핑 단위) 등을 설정하고 산출하기 원하는 컬럼명과 그룹함수를 기재하여 원하는 값을 얻을 수 있다.

```{r message=FALSE, warning=FALSE}
library(timetk)
wide.covid19.by.age %>% 
  summarise_by_time(.date_var = date, .by = 'week', 
                    `1대`= sum(`0-9세`), 
            `10대` = sum(`10-19세`), 
            `20대` = sum(`20-29세`), 
            `30대` = sum(`30-39세`), 
            `40대` = sum(`40-49세`), 
            `50대` = sum(`50-59세`), 
            `60대` = sum(`60-69세`), 
            `70대` = sum(`70-79세`), 
            `80대` = sum(`80세 이상`))
employees %>% 
  summarise_by_time(.date_var = time, .by = 'month', 
                    total.year = sum(total), 
            employees.edu = sum(employees.edu))
```

-   xts 패키지

data.frame 클래스의 시계열 객체는 위와 같이 dplyr 패키지의 기능을 이용해 그룹핑하고 그룹함수를 적용용하지만 xts 클래스에서는 시간 유닛별로 그룹핑하여 그룹함수를 적용할 수 있는 함수를 지원한다. 따라서 연 평균, 월 합계와 같은 작업에 편리하게 사용할 수 있다.

```{r warning=FALSE}
apply.monthly(employees.xts, sum)
apply.weekly(employees.xts, sum) %>% head(10)
apply.quarterly(employees.xts, sum) %>% head(10)
```

### 시계열 데이터 OHLC

시계열 데이터를 다룰때 앞서 설명한 grouping을 많이 사용한다. 대부분의 데이터에서는 그룹함수로 제공되는 sum(), mean(), median() 등의 함수를 사용하는 경우가 많지만 시계열 데이터, 특히 금융권 데이터에서는 OHLC 정보를 확인하는 경우도 많다 OHLC는 주어진 기간동안의 첫번째 값(Open), 최대값(High), 최소값(Low), 마지막값(Close) 값을 말한다.

-   lubridate, tibbletime, dplyr 패키지

앞서 소개한 collapse_by() 함수를 사용하면 OHLC 정보를 간단히 산출할 수 있다. collapse_by()를 이용해 그룹핑할 시간 주기를 설정하고 group_by()함수를 사용하여 data.frame을 그룹핑한 후 lubridata 패키지의first(), max(), min(), last() 함수를 사용하면 산출이 가능하다.

```{r warning=FALSE, message=FALSE}
as_tbl_time(wide.covid19.by.age, index = date) %>%
  collapse_by('weekly') %>%
  group_by(date) %>% 
  summarise(Open = first(`0-9세`), 
            High = max(`0-9세`), 
            Low = min(`0-9세`), 
            Close = last(`0-9세`)) %>%
  head(10)
```

-   xts

xts 패키지에서는 OHLC 정보를 확인할 수 있는 함수를 직접 제공한다. to.period()함수인데 OHLC를 제공하는데 to.period 함수의 매개변수인 period에 'months', 'quarters' 등 적절한 시간 간격을 설정해주면 해당 기간동안의 OHCL를 자동으로 출력해준다.

```{r}
to.period(wide.covid19.by.age.xts, method = 'months', OLHC = TRUE)
```

### 시계열 데이터 Rolling

주식투자를 하는 분들은 주식거래 프로그램에서 많은 시계열 그래프들을 보게된다. 이들 그래프 중에 어떤 그래프에는 MA(5), MA(10)과 같은 표기가 된 line plot을 볼 수 있는데 이를 이동평균이라고 한다. 최근 5일 평균, 최근 10일 평균과 같이 평균의 기준 범위가 날짜별로 달라지면서 평균을 구하게 되는데 이와 같이 기준일에서 특정 기간의 일, 월의 집합 함수를 적용하는 과정을 rolling이라 하고 rolling의 기간을 rolling window라고 한다. rolling도 앞선 group과 같이 lubridate 패키지에서 제공하는 함수를 dplyr 함수와 파이프라인을 사용하는 방법, timetk 패키지를 사용하는 방법, xts 패키지를 사용하는 방법을 설명하고자 한다.

-   lubridate, dplyr 패키지

lubridate 패키지를 사용하여 data.frame 클래스 객체에 대한 rolling은 좀 복잡하다. 하지만 zoo 패키지에서 제공하는 roll\* 함수를 사용하면 비교적 쉽게 rolling을 수행할 수있어 이 방법을 소개하고자 한다. 사실 이 방법에서는 lubridate 패키지 함수는 사용되지 않는데 mutate 함수를 이용하여 새로운 컬럼을 생성하는데 각 컬럼을 생성하는 함수로 zoo 패키지의 roll\* 함수를 사용한다. roll\* 함수는 rollapply()와 rollmean()의 두가지를 제공하는데 rollapply는 apply함수를 rolling용으로 수정한 버젼이고 rollapply 함수에 mean을 적용하는 경우가 많기 때문에 추가적으로 이동평균을 구하는 함수를 제공한다.

```{r message=FALSE, warning=FALSE, include=FALSE}
detach(package:xts)
```

```{r}
library(zoo)
employees %>%
  mutate(ma3 = rollmean(total, k = 3, fill = NA),
         sum3 = rollapply(total, 3, sum, fill = NA)) %>%
  select(total, ma3, sum3) %>%
  head(10)
```

-   timetk 패키지

timetk 패키지에서는 rolling 기능을 위해 slidify() 함수를 제공한다. slidify() 함수가 타 함수와 다른점은 그 반환값이 함수의 실행 결과값이 아니고 함수자체를 반환한다는 것이다. 즉 rolling window 기간에 특정 함수를 적용하는 함수를 제공하기 때문에 이후 함수의 형태로 사용해야 한다. 아래의 예에 m3와 sum3는 data.frame이나 숫자값이 아니고 함수 객체이다. 이 함수 객체는 mutate 함수안에서 함수처럼 작용하는데 그 매개변수로 rolling을 해야할 컬럼을 전달하면 그 결과 벡터가 전달되는 형태로 실행된다.

```{r}
ma3 <- slidify(mean, .period = 3, .align = "right")
sum3 <- slidify(sum, .period = 3, .align = "center")
class(ma3)
class(sum3)

employees %>%
  mutate(ma3 = ma3(total), sum3 = sum3(total)) %>%
  select(total, ma3, sum3) %>%
  head(10)
```

-   xts 패키지

xts 패키지에서는 rolling을 위한 간단한 함수를 제공한다. rollapply함수로 xts 객체와 rolling window 기간, 적용할 함수를 전달하면 rolling을 간단히 구할수 있다.

```{r}
rollapply(employees.xts, width = 3, FUN = sum) %>%
  head(10)
```

### 시계열 데이터 Filtering

시계열 데이터가 아닌 데이터들은 데이터 값에 대한 조건의 결과에 따라 filtering한다. 물론 시계열 데이터도 데이터 값의 조건에 따라 filtering이 가능하지만 시간 인덱스에 조건을 적용하여 filtering도 가능하다.

-   lubridate, dplyr 패키지

data.frame에 저장된 시계열 객체의 시간 인덱스 컬럼은 조건 연산자가 산술 연산과 동일하게 적용된다. 따라서 \<, \>, \<=, \>= 등의 연산자를 사용하여 인덱스를 filtering하여 전체 데이터를 filtering 할 수 있다.

```{r}
wide.covid19.by.age %>%
  filter(date >= as.Date('2020-10-01') & date <= as.Date('2020-10-10'))

wide.covid19.by.age %>%
  filter(between(date, as.Date('2021-01-01'), as.Date('2021-01-15')))

employees %>%
  filter(year(time) == 2019 & month(time) == 5)

wide.covid19.by.age %>%
  filter(between(day(date), 3, 7)) %>%  # 매월 3일부터 7일까지 filtering
  head(15)
```

-   timetk 패키지

timetk 패키지에서는 filter_by_time() 함수를 제공한다. 이 함수는 dplyr 패키지의 파이프라인(%\>%)을 이용해서 시계열 데이터를 filtering 할 수 있다. 매개변수 .start로 시작일과 .end 종료일을 전달하면 해당 기간동안의 데이터를 반환한다. 또 timetk에서는 주어진 기간동안의 데이터에 한하여 조건에 적합한 데이터를 반환하는 filter_period() 함수를 제공한다. filter_period() 함수는 위에서 설명한 xts의 누적값을 구하는 방법과 유사하게 작동하는데 우선 데이터를 filter_period() 에서 설정한 기간으로 나누고 나뉘어진 데이터 내에서 주어진 조건에 적합한 결과들을 산출해서 반환한다. 예를 들어 매월 최대 매출일을 기록한 날, 매년 월평균 매출액보다 큰 매출을 기록한 월 등을 산출할 때 유용하다.

```{r message=FALSE, warning=FALSE}
wide.covid19.by.age %>%
  filter_by_time(.date_var = date, .start = '2020-10-01', .end = '2020-10-05')

wide.covid19.by.age %>%
  filter(`0-9세` != 0) %>%
  filter_period(.date_var = date, .period = '1 month', `0-9세` == max(`0-9세`))
```

-   xts 패키지

xts 객체의 시간 인덱스 filtering은 앞선 lubridate, dplyr, timetk와는 조금 달리 filtering이 가능하다. xts 객체는 함수로 filtering하지 않고 [ ]내에 조건을 전달할 수 있고 연산자인 '/'로 기간 구간을 설정할 수 있다.

```{r}
wide.covid19.by.age.xts['2020-10-02']   ### 2020-10-02에 해당하는 데이터 filtering
wide.covid19.by.age.xts['2020-10-01/2020-10-15']  ### 2020-10-01에서부터 2020-10-15 까지 데이터 filtering
wide.covid19.by.age.xts['2021-02-05/'] ### 2021-02-05일 부터 끝까지 데이터 filtering
wide.covid19.by.age.xts['/2020-04-11']   ### 처음부터 2020-04-11까지의 filtering
```

## 시계열 데이터 응용 사례

본 절에서는 앞에서 설명한 시계열 데이터 핸들링 방법을 기초로 실제 리포팅 과정에서 주로 많이 사용되는 응용 사례에 대해 설명한다. 시계열 데이터가 저장되어 있는 객체의 형태별로 사용가능한 함수와 plotting 예제를 보인다.

### 월별, 분기별, 연별 합계

-   데이터프레임 : month(), quarter(), year() 함수

데이터 프레임 객체는 dplyr의 group_by()함수와 파이프라인(%\>%)을 사용하여 데이터를 그룹핑 한 후 summarise() 함수를 사용하여 합계를 구할 수 있다.

```{r example1, warning=FALSE, message=FALSE}
employees %>% 
  mutate(year = year(time)) %>%  ### 시간에서 연도를 추출하여 컬럼 생성
  group_by(year) %>%   ### 연도컬럼으로 group
  summarise(total.year = sum(total), 
            employees.edu.year = sum(employees.edu))  ### 연도별 합계 산출

employees %>% 
  mutate(year = year(time)) %>%
  group_by(year) %>%
  summarise(total.year = sum(total), 
            employees.edu.year = sum(employees.edu)) %>%
  ggplot(aes(year, total.year)) + 
  geom_line()

employees %>% 
  mutate(year = year(time), qrt = quarter(time)) %>%
  group_by(year, qrt) %>%
  summarise(total.year = sum(total), 
            employees.edu.year = sum(employees.edu))

employees %>% 
  mutate(year = year(time), qrt = quarter(time)) %>%
  group_by(year, qrt) %>%
  summarise(total.year = sum(total), 
            employees.edu.year = sum(employees.edu)) %>% 
  ggplot(aes(x = as.factor(paste0(year, ',', qrt)), y = employees.edu.year)) + 
  geom_line(aes(group = 1)) + 
  theme(axis.text.x=element_text(angle=90,hjust=1))

wide.covid19.by.age %>%
  mutate(year = year(date), month = month(date)) %>%
  group_by(year, month) %>%
  summarise(`0-9세.month` = sum(`0-9세`))
```

-   데이터프레임, tsibble : collapse_by() 함수

데이터프레임이나 tsibble 객체는 collapse_by() 함수를 사용할 수 있다. 앞서 설명한 바와 같이 collpase_by 함수를 사용하기 위해서는 tbl_time 객체로 변환이 필요하다.

```{r example2, warning=FALSE, message=FALSE}
as_tbl_time(employees, index = time) %>%
  collapse_by('quarterly') %>%
  group_by(time) %>%
  summarise(total.quater = sum(total))

as_tbl_time(employees, index = time) %>%
  collapse_by('quarterly') %>%
  group_by(time) %>%
  summarise(total.quater = sum(total)) %>% 
  ggplot(aes(time, total.quater)) + 
  geom_line() + geom_point()

as_tbl_time(wide.covid19.by.age.tsibble, index = date) %>%
  collapse_by('monthly') %>%
  group_by(date) %>%
  summarise(total.1대 = sum(`0-9세`)) %>% 
  ggplot(aes(date, total.1대)) + 
  geom_line() + geom_point()
```

-   tsibble : index_by() 함수

tsibble 객체는 데이터프레임 객체와 동일하게 핸들링 할 수 있다. 하지만 tsibble 객체에서만 동작하는 함수인 index_by() 함수를 사용하면 쉽게 구할 수 있다. index_by 함수는 tsibble 객체 생성시 지정한 index 컬럼에서 grouping 하기 위한 새로운 컬럼을 생성하는데 이 컬럼에 grouping 주기를 함수로 명기한다. 여기서 주의해야할 사항은 grouping 함수 앞에 \~를 붙여야 한다는 것과 grouping 함수의 매개변수로 '.'을 사용해야 한다는 점이다. '.'의 의미는 index 컬럼을 사용한다는 의미이다.

grouping 주기는 다음과 같다.

| 함수명                               | 주기      |
|--------------------------------------|-----------|
| lubridate::year                      | 연도 주기 |
| yearquarter                          | 분기 주기 |
| yearmonth                            | 월 주기   |
| yearweek                             | 주 주기   |
| as.Date                              | 일 주기   |
| celling_date, floor_date, round_date | 상세 주기 |

```{r example_tsibble}
employees.tsibble%>%
  index_by(yearqtr = ~ yearquarter(.)) %>%
  summarise(sum.qtrly = sum(total)) %>% 
  head(10)

wide.covid19.by.age.tsibble[, c(1,3)]%>%
  index_by(yearweek = ~ yearweek(.)) %>%
  summarise(sum.weekly = sum(`0-9세`)) %>% 
  head(10)
```

index_by를 사용할 때 장점은 grouping 기간을 자유자재로 설정할 수 있다는 점이다. 월, 분기, 년과 같이 달력상의 주기 외에 '매 4일마다', '매 2달마다'와 같이 주기를 설정할 수 있다.

```{r example_tsibble1}
wide.covid19.by.age.tsibble[, c(1,3)]%>%
  index_by(twoweek = ~ lubridate::floor_date(., "2 month")) %>%
  summarise(sum.2week = sum(`0-9세`)) %>% 
  head(10)

wide.covid19.by.age.tsibble[, c(1,3)]%>%
  index_by(fourday = ~ lubridate::floor_date(., "4 day")) %>%
  summarise(sum.4days = sum(`0-9세`)) %>% 
  head(10)
```

-   xts : apply 계열 함수

xts 객체의 월별, 분기별, 연별 값을 구하기 위해서 제공하는 함수는 'apply.'으로 시작하는 함수로 함수에 xts 객체와 적용하고자 하는 함수(sum, mean 등)을 전달하면 값을 산출할 수 있다. apply. 계열 함수는 다음의 5가지가 있다. 산출된 결과는 plot.xts 함수로 간단히 plotting 할 수 있다.

| 함수명                           | 설명                               |
|----------------------------------|------------------------------------|
| apply.daily(xts객체, 함수명)     | 일별로 함수를 적용한 결과값 반환   |
| apply.weekly(xts객체, 함수명)    | 주별로 함수를 적용한 결과값 반환   |
| apply.monthly(xts객체, 함수명)   | 월별로 함수를 적용한 결과값 반환   |
| apply.quarterly(xts객체, 함수명) | 분기별로 함수를 적용한 결과값 반환 |
| apply.yearly(xts객체, 함수명)    | 년별로 함수를 적용한 결과값 반환   |

```{r example3, warning=FALSE, message=FALSE}
library(xts)
apply.quarterly(employees.xts, sum) %>% head(10)
apply.yearly(employees.xts, sum) %>% plot.xts()

apply.monthly(wide.covid19.by.age.xts[,1], sum) %>% plot.xts()
apply.quarterly(wide.covid19.by.age.xts[,1], sum) %>% plot.xts()
```

-   ts 객체

ts 객체는 다음장부터 다뤄질 시계열 분석 패키지인 forecast 패키지에서 중요하게 사용되는 객체이다. 하지만 앞선 data.frame 이나 xts 처럼 핸들링이 용이하지 않다. 따라서 데이터 핸들링을 위해서는 data.frame 이나 xts 객체로 변환하여 사용하는 것이 정신 건강에 좋다.

### 월별, 분기별, 연별 증감량

-   데이터프레임 : lag() 함수

월별, 분기별, 연별 증감량을 산출하기 위해서는 바로 직전 데이터와의 차감 데이터를 계산해야 한다. 시계열 분석에서는 바로 이전 데이터와의 차감데이터가 중요하게 활용되는데 자세한 내용은 다음장에서 다뤄진다. lag() 함수를 통해 데이터를 하나씩 Shift 시켜주고 mutate를 통해 증감과 증감률 컬럼을 넣어준다.

```{r example4, warning=FALSE, message=FALSE}
cbind(students %>% filter(지역규모 == '계') %>% select(연도, 학생수계), ### 1.연도와 학생수 컬럼을 선택 
      students %>% filter(지역규모 == '계') %>% lag(1) %>% select(학생수계) %>% rename(전년 = 학생수계)) %>%  ### 2. lag(1) 함수를 사용하여 시차1 데이터 생성(하나씩 아래로 shift) 하고 컬럼명을 lag로 변경
  mutate(증감 = 학생수계 - 전년, 증감율 = round((학생수계/전년)-1, 3) * 100) %>% head(10) ### 3. 시차1 데이터와 원 데이터의 차이를 증감 컬럼으로, 원데이터를 시차1 데이터로 나눈 수치를 1에서 빼준 결과(비중을 증감으로 변환)에 100을 곱한다(백분률로 변환)

cbind(employees %>% select(time, total),
      employees %>% select(total) %>% lag(1) %>% rename(전월 = total)) %>% 
  mutate(증감 = total - 전월, 증감율 = round((total/전월)-1, 3) * 100) %>% head(10)
```

-   tsibble : diffrence() 함수

앞선 데이터 프레임에서는 lag() 함수를 사용하여 원 데이터의 time shift를 한 데이터 컬럼을 생성하고 두 컬럼의 차이를 구하였다. tsibble 객체는 이 과정을 바로 지원하는 difference() 함수를 제공한다. 따라서 데이터프레임보다는 몇단계 과정을 줄일수 있다.

```{r tsibble_diff}
students.tsibble%>% filter(지역규모 == '계') %>% select(1, 3) -> students.tsibble.계
students.tsibble.계 %>%
  mutate(증감 = difference(students.tsibble.계$학생수계, lag = 1)) %>%
  mutate(증감율 = round((증감/학생수계), 3) * 100) %>% head(10)

employees%>%
  mutate(증감 = difference(employees.tsibble$total, lag = 1)) %>%
  mutate(증감율 = round((증감/total), 3) * 100) %>% select(1, 2, 4, 5) %>% head(10)
```

-   xts : diff() 함수

xts 객체도 tsibble 객체와 같이 차분 함수인 diff() 함수를 제공한다. 이후 과정은 tsibble과 동일한 과정을 거친다.

```{r xts_diff}
students.total.xts$증감 <- diff(students.total.xts[,2]) 
students.total.xts$증감율 <- round((students.total.xts$증감/students.total.xts$학생수계), 3) * 100
students.total.xts[, c('학생수계', '증감', '증감율')] %>% head(10)
plot.xts(students.total.xts[, '증감율'], main = '학생수 증감률')

employees.xts$증감 <- diff(employees.xts$total)
employees.xts$증감율 <- round((employees.xts$증감/employees.xts$total), 3) * 100
employees.xts[, c('total', '증감', '증감율')] %>% head(10)
plot.xts(employees.xts[, c('증감율')], main = '전체 취업자 증감률')
```

### 월 비중 백분율, 연 비중 백분율

전체 연간 매출의 월별 비중, 전체 월간 합계 중 일별, 주간별 비중과 같은 수치를 산출해야할 때가 있다. 전체 연간 매출의 월별 비중을 모두 합하면 100%가 되어야 한다. 이를 위해서는 각각의 row에 비중을 구하기 위한 총 합계치가 계산되어야 한다.

예를 들어 매월 매출액이 기록된 시계열 데이터에서 년중 비중을 구하기 위해서는 매월 매출액의 옆 컬럼에 해당 년의 전체 매출액 합계가 있어야 비중을 구할 수 있다.

-   data.frame : group_by(), mutate() 함수

데이터 프레임에서 총합계를 구하기 위해서는 먼저 구하고자 하는 총 합계의 주기로 grouping 하여 전체 합계를 구해야하는데 이때 주의해야할 점이 summarise() 함수를 통해 합계를 구하지 않고 mutate() 함수를 통해 합계를 구해야 한다. summarise 함수를 통해 합계를 구하면 전체 데이터 구조가 grouping 된 구조로 바뀌게 되지만 mutate() 함수를 통해 합계를 구하면 grouping 된 주기별로 합계값을 구한 컬럼이 추가되게 되어 비중을 구하기 쉽다.

```{r dataframe_rate}
employees %>% 
  group_by(year(time)) %>%
  mutate(sum.by.year = sum(total)) %>%
  ungroup() %>%
  mutate(rate.by.year = round(total/sum.by.year, 3) * 100) %>%
  head(15)

wide.covid19.by.age %>% 
  group_by(year(date), month(date)) %>%
  mutate(sum.by.month = sum(`0-9세`)) %>%
  ungroup() %>%
  mutate(rate.by.month = round(`0-9세`/sum.by.month, 3) * 100) %>%
  select(date, `0-9세`, sum.by.month, rate.by.month)

wide.covid19.by.age %>% 
  group_by(year(date), month(date), week(date)) %>%
  mutate(sum.by.week = sum(`0-9세`)) %>%
  ungroup() %>%
  mutate(rate.by.week = round(`0-9세`/sum.by.week, 3) * 100) %>%
  select(date, `0-9세`, sum.by.week, rate.by.week)
```

-   데이터 프레임 : collapse_by() 함수 사용

collapse_by() 함수도 앞에서 설명한 group_by(), mutate() 함수 사용방법과 동일한 방법으로 사용할 수 있다.

```{r tbl_time_rate}
as_tbl_time(employees, index = time) %>%
  collapse_by('quarterly') %>%
  group_by(time) %>%
  mutate(total.quater = sum(total)) %>%
  ungroup() %>%
  mutate(rate.by.quater = round(total/total.quater, 3) * 100) 

as_tbl_time(employees, index = time) %>%
  collapse_by('quarterly') %>%
  group_by(time) %>%
  summarise(total.quater = sum(total)) %>% 
  ggplot(aes(time, total.quater)) + 
  geom_line() + geom_point()

as_tbl_time(wide.covid19.by.age.tsibble, index = date) %>%
  collapse_by('monthly') %>%
  group_by(date) %>%
  summarise(total.1대 = sum(`0-9세`)) %>% 
  ggplot(aes(date, total.1대)) + 
  geom_line() + geom_point()
```

-   tsibble : index_by(), mutate() 함수

앞선 월별 분기별 합산에서 사용했던 inde_by() 함수를 이용하면 데이터를 주기별로 grouping 할 수 있다. 이때 데이터프레임과 같이 summarise() 함수가 아닌 mutate() 함수를 사용하여 전체 row에 grouping된 합계 컬럼을 생성한 후 비율을 구할 수 있다.

```{r tsibble_rate}
###  취업자수의 분기별 비율
employees.tsibble%>%
  index_by(yearqtr = ~ yearquarter(.)) %>%
  mutate(sum.qtrly = sum(total)) %>% 
  mutate(rate.qtrly = total/sum.qtrly) %>%
  head(15)  
### 취업자수의 월별 비율
employees.tsibble%>%
  index_by(yearqtr = ~ year(.)) %>%
  mutate(sum.qtrly = sum(total)) %>% 
  mutate(rate.qtrly = (total/sum.qtrly)*100) %>%
  head(15)  

```

### 월별, 분기별, 연별 누적합계

시계열 데이터는 시간동안의 데이터 흐름을 나타내지만 경우에 따라서 계속된 합계값을 나타내야 할 경우가 있다. 예를 들어 주간별 매출액의 연도별 누적 매출액, 웹사이트의 누적 사용자와 같은 경우이다. 누적값은 앞서 설명한 grouping과 함께 쓰면 더 좋은 결과를 낼 수 있다.

-   data.frame : cumsum(), group_by(), collapse_by() 함수

data.frame 객체로 저장된 시계열 데이터에 대한 누적값을 구하기 위해서는 dplyr 패키지의 누적값을 산출 함수인 cumsum() 함수를 사용한다. 데이터를 grouping 하지 않고 전체 데이터에 대한 누적값은 mutate() 함수를 사용하여 cumsum() 함수 결과 컬럼을 생성함으로써 구할 수 있다.

```{r dataframe_cumsum}
students %>% filter(지역규모 == '계') %>%
  mutate(cumsum = cumsum(학생수계)) %>%
  select(연도, 학생수계, cumsum)

employees %>% 
  mutate(cumsum = cumsum(total)) %>%
  select(time, total, cumsum) %>%
  head(15)
```

전체 데이터에 대한 누적 합계가 아닌 연별, 월별, 주별 등의 주기별 누적합계를 구하려면 앞서 설명한 group_by(), collapse_by()와 함께 사용하면 원하는 기간동안의 누적 합계를 구할 수 있다.

```{r dataframe_group_cumsum, message=FALSE, warning=FALSE}
employees %>% 
  group_by(year(time)) %>%
  mutate(cumsum.total = cumsum(total), 
         cumsum.edu = cumsum(employees.edu))

as_tbl_time(wide.covid19.by.age, index = date) %>%
  collapse_by('monthly') %>%
  group_by(date) %>% 
  summarise(누적.1대 = cumsum(`0-9세`),
            누적.10대 = cumsum(`10-19세`),
            누적.20대 = cumsum(`20-29세`),
            누적.30대 = cumsum(`30-39세`),
            누적.40대 = cumsum(`40-49세`),
            누적.50대 = cumsum(`50-59세`),
            누적.60대 = cumsum(`60-69세`),
            누적.70대 = cumsum(`70-79세`),
            누적.80대 = cumsum(`80세 이상`))
```

-   tsibble : index_by() 함수

tsibble 객체에 대한 누적합계는 grouping 하여 합계를 산출하는 방법의 sum 함수를 cumsum 함수로 바꾸어주고 summarise()를 mutate() 로 바꾸어 준다. mutate()를 쓰는 이유는 누적합계는 모든 관측값에 필요한 컬럼이기 때문이다.

```{r tsibble_cumsum}
employees.tsibble%>%
  index_by(yearqtr = ~ yearquarter(.)) %>%
  mutate(cumsum.qtrly = cumsum(total)) %>% 
  select(yearqtr, cumsum.qtrly) %>%
  head(10)

wide.covid19.by.age.tsibble[, c(1,3)]%>%
  index_by(yearweek = ~ yearweek(.)) %>%
  mutate(cumsum.weekly = cumsum(`0-9세`)) %>% 
  head(10)
```

-   xts

xts 패키지에서는 누적값을 산출하는 함수를 제공하지 않는다. 그렇기 때문에 누적값을 구하기 위해서는 몇가지 단계를 거쳐야 한다. 먼저 split() 함수를 사용하여 누적값을 적용할 시간단위로 데이터를 분리해준다. 분리한 결과는 list의 형태로 반환되는데 이 결과를 lapply()함수를 이용하여 cumsum() 함수를 각각의 list에 적용시켜 준다. 이 결과는 list의 형태이기 때문에 do.call() 함수를 이용하여 하나의 xts 형태로 다시 묶어 주면 원하는 값을 얻을 수 있다. 이 과정에서 list를 다루는 함수인 lapply()와 do.call() 함수가 사용되었다. 이 두 함수 모두 매개변수로 받은 함수를 각각의 list 요소에 적용하는데 차이점은 lapply의 경우 각각의 list의 모든 행에 대해 매개변수 함수를 적용하는데 반해 do.call은 list의 요소에 대해 함수를 적용한다는 점에서 차이가 있다. 아래의 예에서 lapply()로 전달된 cumsum() 함수는 split()로 분리된 12개의 요소의 각 행(총 1,424개)에 적용되고 do.call로 전달된 rbind() 함수는 split로 분리된 12개의 요소에 적용되기 때문에 단순히 12번 호출된다.

```{r}
do.call(rbind, lapply(split(employees.xts, f = 'year'), cumsum)) %>%
  head(15)
```

### 월별, 분기별, 연별 최고, 최저치
