---
title: <center>교육통계를 활용한 데이터 분석 방법</center>
subtitle: <right>Part 1 시계열 분석 방법</right>
author: 이기준^[국가교육통계연구본부장, standard@kedi.re.kr]
institution: 한국교육개발원
date: "`r Sys.Date()`"
site: bookdown::bookdown_site
documentclass: bookdown
bibliography:
- book.bib
- packages.bib
biblio-style: apalike
link-citations: yes
---

# 시계열 데이터

Placeholder

## 정의

## 특성

### 자기 상관관계

### 추세 경향성(Trend)

### 계절성(Seasonality), 순환성(Cyclic)

### 불확실성(Uncertainty)

<!--chapter:end:index.Rmd-->

# 시계열 데이터 타입 및 Import

Placeholder

## 날짜/시간 객체 타입

## 시계열 패키지 및 데이터 타입

## 시계열 데이터 Import의 방법

<!--chapter:end:01-data_import.Rmd-->

# 시계열 Visualization

Placeholder

## ggplot2

## XTS

## forecast

## timetk

<!--chapter:end:02-visualization.Rmd-->

```{r message=FALSE, warning=FALSE, include=FALSE}
library(xts)
```

# 시계열 데이터 Handling

이 장에서는 시계열 데이터를 시간단위로 다루는 방법을 설명할 것이다. 우리는 시간 단위로 기록된 데이터를 항상 다루어왔다. 데이터의 월 평균, 데이터의 전월 대비 변동량 등을 산출하기 위해서는 데이터를 월 단위로 구분하여 평균을 구하거나 전월 데이터를 산출하여 당월 데이터와의 차이를 구하는 등의 작업을 해야한다. R에서 주로 사용하는 data.frame에서는 행렬 인덱스나 조건을 []를 이용하여 전달함으로써 데이터를 검색하고 일부 데이터를 subsetting하거나 dplyr 패키지에서 제공하는 select, filter, group_by, arrange, mutate 등의 함수를 많이 사용하여 작업을 수행할 수 있다. 물론 data.frame에 저장된 시계열 데이터는 dplyr에서 제공하는 함수를 사용할 수 있지만 ts나 xts의 시계열 class의 객체에 대해서는 적용이 되지 않는다. 또한 시계열 데이터는 타 데이터에는 없는 시간적 특성(예를 들어 1분은 60초, 국가마다 년, 월을 표현하하는 방식의 차이, Time Zone)이 있기 때문에 이를 잘 활용하기 위해서는 시계열 데이터의 핸들링 방법을 익혀둘 필요가 있다. 설명했듯이 데이터 핸들링의 방법은 R에서 일반적으로 사용되는 data.frame 클래스의 시계열 데이터와 시계열 데이터 클래스의 시계열 데이터를 다루는 방법으로 나누어 설명한다.

## 시계열 데이터 정보 다루기

시계열 데이터는 년, 월, 일, 시, 분, 초, 타임존 등의 여러 데이터가 결합되어 생성된 시간을 인덱스로 사용하는 데이터이다. 그래서 시계열 데이터를 잘 활용하기 위해서는 시간 인덱스의 여러 요소들을 추출해내야 목적에 맞는 활용이 가능해진다. 시간을 주로 다루는 'lubridate' 패키지는 시간을 다루기 위한 많은 함수를 제공하는데 이 절에서는 시계열 데이터를 잘 활용하기 위해 lubridate 패키지를 활용하여 시간 인덱스를 다루는 방법에 대해 설명하고자 한다.

-   연월일, 시분초 추출

    | 함수명  | 설명      | 함수명   | 설명      |
    |---------|-----------|----------|-----------|
    | year()  | 연도 추출 | hour()   | 시간 추출 |
    | month() | 월 추출   | minute() | 분 추출   |
    | day()   | 일 추출   | second() | 초 추출   |

    ```{r message=FALSE}
    library(lubridate)
    test.time.date <- Sys.time()
    test.time.char <- as.character(Sys.time())
    test.time.xts <- as.xts(Sys.time())
    year(test.time.date)
    month(test.time.char)
    day(test.time.xts)
    hour(test.time.date)
    minute(test.time.char)
    second(test.time.xts)
    ```

### data.frame(timetk)

### ts, xts

## 시계열 데이터 연산

### data.frame(timetk)

### ts, xts

## 시계열 데이터 Filtering

### data.frame(timetk)

### ts, xts

## 시계열 데이터 Slicing

### data.frame(timetk)

### ts, xts

## 시계열 데이터 Grouping

### data.frame(timetk)

### ts, xts

## 시계열 데이터 Rolling

### data.frame(timetk)

### ts, xts

<!--chapter:end:03-data_handling.Rmd-->

# 시계열 forecasting - Part I

Some *significant* applications are demonstrated in this chapter.

## Example one

## Example two

<!--chapter:end:04-forecasting_I.Rmd-->

# 시계열 forecasting - Part II

We have finished a nice book.

<!--chapter:end:05-forecasting-II.Rmd-->

## 시계열 forecasting - Part III

We have finished a nice book.

<!--chapter:end:06-forecasting-III.Rmd-->

`r if (knitr::is_html_output()) ' # References {-} '`

<!--chapter:end:07-references.Rmd-->
